臺灣士林地方法院民事判決　　　　　　 100年度重訴字第10號
原　　　告　兆豐國際商業銀行股份有限公司
法定代理人　蔡友才
訴訟代理人　黃繼岳律師
　　　　　　陳怡欣律師
被　　　告　華南商業銀行股份有限公司
法定代理人　林明成
訴訟代理人　李桂芳
　　　　　　侯水深律師
　　　　　　林忠儀律師
上列當事人間分配表異議之訴事件，本院於民國100 年2 月15日
言詞辯論終結，判決如下：
    主  文
臺灣士林地方法院九十七年度執字第七二三八號強制執行事件於
民國九十九年八月二十五日製作之分配表，其中表二次序五十被
告分配金額新臺幣肆仟佰零伍萬伍仟肆佰壹拾捌元應減為新臺
幣仟伍佰貳拾陸萬仟壹佰拾柒元，其中表三次序五十被告
分配金額新臺幣捌仟肆佰拾陸萬仟肆佰柒拾肆元應減為新臺
幣陸仟玖佰壹拾萬陸仟捌佰陸拾元。
臺灣士林地方法院九十七年度執字第七二三八號強制執行事件於
民國九十九年八月二十五日製作之分配表，其中表二次序五一原
告分配金額新臺幣零元應增為新臺幣柒佰柒拾玖萬貳仟貳佰捌拾
壹元，其中表三次序五一原告分配金額新臺幣零元應增為新臺幣
壹仟伍佰貳拾貳萬陸仟陸佰壹拾壹元。
訴訟費用由被告負擔。
    事  實  及  理  由
一、原告起訴主張：
  (一)訴外人志品科技股份有限公司（下稱志品公司）於民國93年
    1 月間，提供其所有如附表所示之房地（下稱系爭房地）共
    同設定第一順位之最高限額抵押權新臺幣（下同）1 億440
    萬元（下稱系爭最高限額抵押權）予被告。嗣經志品公司債
    權人長榮開發股份有限公司（下稱長榮公司）就志品公司之
    財產聲請強制執行，經鈞院執行處以97年度執字第7238號強
    制執行事件（下稱系爭執行事件）受理，並於99年8 月25日
    作成分配表（下稱系爭分配表），其中表2 次序50及表3 次
    序50分別記載被告分配金額為4,305 萬5,418 元、8,436 萬
    3,474 元。惟因系爭分配表所列被告之分配金額合計已逾系
    爭最高限額抵押權之最高限額1 億440 萬元上限，故伊於99
    年8 月31日具狀聲明異議，鈞院執行處遂於99年10月11日更
    正分配表（下稱系爭更正分配表），詎被告竟於99年10月15
    日提出分配表聲明異議狀，為反對之陳述。然系爭更正分配
    表於法並無違誤，非如被告所言共同抵押物每一標的係各自
    擔保最高限額為度之債權。爰提分配表異議之訴等情。並聲
    明：如主文所示。
  (二)系爭房地登記謄本既已有「共同擔保地號」、「共同擔保建
    號」、「擔保債權總金額：最高限額1 億440 萬元」之記載
    而公示，自應有絕對真實之公信力，堪認被告得由全部共同
    抵押物優先受償之範圍，應以最高限額1 億440 萬元為限。
  (三)參諸民法第881 條之1 第1 項、第881 條之2 規定之立法理
    由、第881 條之10規定及立法理由，無論共同最高限額抵押
    權本質上是否為數個抵押權，於其所擔保之原債權確定時，
    得由全部之共同抵押標的物優先受償之範圍，應仍以最高限
    額為限。故於數不動產設定最高限額抵押者，若業經土地登
    記公示「共同擔保」之意旨，無論共同最高限額抵押權本質
    上是否為數個抵押權，於其所擔保之原債權確定時，得由全
    部之共同抵押物優先受償之金額，自應以最高限額為限。
  (四)被告於系爭執行事件中聲請除去系爭房地上之租賃關係，於
    聲請狀上即載明：抵押人以系爭房地為共同擔保標的物設定
    抵押權予被告，擔保債權總額為1 億440 萬元，亦徵被告就
    系爭房地拍賣價金，優先受償之範圍以1億440萬元為限。
二、被告則以：
  (一)所謂共同最高限額抵押權，係指為擔保同一債權，於數不動
    產上設定最高限額抵押權而言。依民法第881 條之10規定，
    足徵依我國之立法例，共同最高限額抵押權與共同抵押權同
    ，均為數抵押權，而非一抵押權。系爭房地登記簿謄本為共
    同擔保之記載，僅係表彰擔保同一債權，不得因有該共同擔
    保之記載，即認其類似人之共同保證而應合併計算行使權利
    之最高限額範圍。依民法第881 條之16規定，可知於最高限
    額抵押權之情形，有可能發生最高限額抵押權擔保效力所及
    之債權額超過各抵押物約定之最高限額。是我國共同抵押權
    乃採累積式立法例，累積計算最高限額範圍，而非採純粹式
    立法例合併計算最高限額，僅最高限額抵押權人就已確定之
    債權對其中某不動產行使抵押權時，受民法第881 條之2 規
    定之限制，僅於其約定之最高限額範圍內行使其權利。原告
    援引民法第881 條之2 規定，認最高限額範圍應合併計算，
    並無可取。以民法第881 條之8 規定更足證關於共同最高限
    額抵押權，其最高限額之範圍，我國立法例係採累積式立法
    例。
  (二)依民法第881 條之17條準用同法第875 條之3 規定，為同一
    債權之擔保，於數不動產上設定最高限額抵押權者，在抵押
    物全部或部分拍賣，而其賣得價金超過所擔保之債權額時，
    經拍賣之各抵押物對債權分擔金額之計算，準用前條之規定
    。基此，必須抵押物全部或部分拍賣，賣得價金超過所擔保
    之債權額時，方有民法第875 條之2 規定之準用，亦即方有
    分擔金額之準用（分擔主義）。又以代位主義而言，依民法
    第881 條之17條準用同法第875 條之4 第2 款之規定，最高
    限額抵押權人，就為同一債權之擔保，於數不動產上設定最
    高限額抵押權者，其如何行使抵押權本有選擇自由，上開規
    定無非以自由選擇權保障主義為前提，規定如何調整不同抵
    押物間利害關係人之相關利益而已。惟不論如何調整，均不
    得有害於先順序最高限額抵押權人之利益。簡言之，就為同
    一債權之擔保，於數不動產上設定最高限額抵押權者，關於
    供抵押之數不動產間就賣得價金如何分擔、次順序抵押權人
    間之利益如何調整，均不得有害於先順序最高限額抵押權人
    之利益。亦即，先順序最高限額抵押權人仍得就其餘共同抵
    押之不動產，行使其最高限額抵押權，於各該不動產登記之
    最高限額度內，就抵押權擔保效力所及未受清償之確定債權
    餘額，享有優先受償之權利。
  (三)按如同一債務人提供二筆抵押物先後與債權人訂立最高限額
    抵押契約，除當事人有特約，對已發生及將來可能發生之債
    權，限定為其中某一筆抵押不動產所擔保者外，如該二件最
    高限額抵押契約均約定所擔保債權包括現在、過去及將來發
    生之債權，則抵押權人自得就已發生之債權同時或先後對該
    二筆抵押物實行抵押權，不因已對其中一筆抵押物拍賣不獲
    全部清償，而影響另筆抵押物之優先受償權利，亦即該二筆
    抵押物對最高限額抵押權人而言，具有共同擔保之性質。惟
    就最高限額之範圍，採累積式，各負最高限額之擔保責任，
    抵押權人就已發生之債權同時或先後對該二筆抵押物實行抵
    押權，不因已對其中一筆抵押物拍賣不獲全部清償，而影響
    另筆抵押權物之優先受償權利。於抵押人提供二筆不動產同
    時設定最高限額抵押權之情形，基於地政登記之便利性及公
    示性，土地登記簿謄本逕為「共同擔保」之登載，以明所擔
    保者乃同一債權，即過去已發生及將來可能發生之債權，理
    應為相同之解釋，故本件二筆不動產應係各自擔保最高限額
    1 億440 萬元。
  (四)最高限額抵押權不具從屬性，於原債權確定前，擔保債權處
    於浮動狀態，是伊就系爭分配表附表2 受償之原確定債權金
    額4,305 萬5,418 元，固脫離共同最高限額抵押權擔保之範
    圍，但剩餘確定原債權9,566 萬2,970 元，則未脫離系爭分
    配表附表3 所示併付拍賣共同最高限額抵押不動產之擔保範
    圍。依民法第881 條之2 第1 項規定，仍得於其約定之最高
    限額範圍內行使權利。伊於系爭分配表附表3 受償金額為8,
    436 萬3,474 元，並未逾該附表3 所示併付拍賣不動產登記
    之1 億440 萬元最高限額範圍，是系爭分配表並無違誤。原
    告執共同普通抵押權從屬性之觀念，為逾最高限額之法律主
    張，並無可取。
  (五)我國民法物權編關於共同最高限額抵押權係仿日本立法例而
    制定。最高限額所擔保之債權範圍、債務人及最高限額均屬
    同一時，有可能為純粹共同最高限額抵押權，也可能為非純
    粹共同最高限額抵押權，屬於何種形式之共同最高限額抵押
    權，依物權登記生效主義，悉依登記簿謄本之登載為準。未
    特別登載為純粹一個共同最高限額抵押權者，則應為非純粹
    共同最高限額抵押權，抵押權人得就各不動產代價，於各最
    高限額範圍內行使優先權。依系爭房地登記簿謄本之登載，
    其擔保債權範圍僅登載「全部」，清償日期、利息、遲延利
    息、違約金均登載「依照各個契約約定」，並未明確登記其
    係共同擔保同一債權之意旨，顯不合共同最高限額抵押權之
    形式要件，且各標的物不動產已明確登記各標的物擔保之最
    高限額，無礙其他債權人之信賴保護，登記簿謄本共同擔保
    之登載，僅得認各標的物有某種程度之連帶責任效果，惟既
    未明示其擔保債權範圍相同，與純粹共同最高限額抵押權之
    成立要件不合，應認係於數不動產上設定數個最高限額抵押
    權，抵押權人得就各不動產代價，於各最高限額範圍內行使
    優先權等語置辯。並聲明：駁回原告之訴。
三、兩造不爭執之事實：
  (一)訴外人志品公司於93年1 月間，提供其所有之系爭房地共同
    設定系爭第一順位最高限額1 億440 萬元之抵押權予被告。
  (二)原告就系爭房地為最高限額4千萬元之第二順位抵押權人。
  (三)系爭房地經志品公司之債權人長榮公司聲請強制執行，本院
    執行處於99年8 月25日作成系爭分配表，其中表2 次序50及
    表3 次序50分別記載被告分配金額為4,305 萬5,418 元、8,
    436 萬3,474 元，表2 次序51及表3 次序51原告受分配金額
    則均為0 。經原告於99年8 月31日，以系爭分配表所列被告
    之分配金額已逾最高限額抵押權1 億440 萬元上限為由，具
    狀聲明異議。本院執行處嗣於99年10月11日製作系爭更正分
    配表，其中表2 次序50及表3 次序50分別更正被告分配金額
    為3,526 萬3,137 元、6,913 萬6,863 元；表2 次序51及表
    3 次序51則分別更正為原告分配金額為779 萬2,281 元、1,
    522 萬6,611 元。被告於99年10月15日則提出分配表聲明異
    議狀，為反對之陳述。
四、本件之爭點：被告之系爭最高限額抵押權就系爭房地拍賣所
    得價金得優先受償之金額為何？經查：
  (一)按最高限額抵押權，於我國民法物權篇96年3 月28日修正公
    布、同年9 月28日施行前，雖無明文規定，惟實務上已行之
    多年。民法物權編上開修正，特增訂民法第881 條之1 至第
    881 條之17予以明文規範。而同時修正公布及施行之民法物
    權編施行法，並增訂第17條，規定修正之民法第881 條之1
    至第881 條之17之規定，除第881 條之1 第2 項、第881 條
    之4 第2 項、第881 條之7 之規定外，於民法物權編修正施
    行前設定之最高限額抵押權，亦適用之。查系爭最高限額抵
    押權於93年1 月9 日設定登記，有土地及建物登記謄本在卷
    為憑，雖係民法物權編上開修正前所設定登記，然揆諸上開
    說明，除民法第881 條之1 第2 項、第881 條之4 第2 項、
    第881 條之7 之規定外，修正後民法最高限額抵押權一節中
    之相關規定，仍有適用，合先敘明。
  (二)按稱最高限額抵押權者，謂債務人或第三人提供其不動產為
    擔保，就債權人對債務人一定範圍內之不特定債權，在最高
    限額內設定之抵押權；最高限額抵押權人就已確定之原債權
    ，僅得於其約定之最高限額範圍內，行使其權利。前項債權
    之利息、遲延利息、違約金，與前項債權合計不逾最高限額
    範圍者，亦同，現行民法第881 條之1 第1 項、第881 條之
    2 分別定有明文。又所謂共同最高限額抵押權，係指為擔保
    同一債權，於數個不動產上設定最高限額抵押權之謂，觀諸
    民法第881 條之10之修正理由即明。至學說上就共同最高限
    額抵押權，另區分為純粹共同最高限額抵押權及非純粹即累
    積式最高限額抵押權，前者係指擔保債權範圍、債務人及最
    高限額均屬相同，後者則係上述三者有一不同者即屬之。前
    者就共同抵押物受償之範圍自有民法第881 之2 條之適同，
    即僅得於約定之最高限額範圍內，行使權利；後者就共同抵
    押物之受償範圍，原則上當係各自於最高限額範圍受償。觀
    諸我國民法物權編最高限額抵押權一節中，僅於民法第881
    條之10規定提及共同最高限額抵押權，惟未明文敘及純粹共
    同最高限額抵押權及非純粹共同最高限額抵押權之定義及二
    者之區別。反於該條之修正理由中述及：「最高限額所擔保
    之債權範圍、債務人及最高限額均屬同一者時，固屬本條所
    謂同一債權，至於債務人相同，擔保之債權範圍僅部分相同
    時，是否為本條適用範圍，則留待學說與實務發展」等情，
    亦即僅足認所謂純粹式共同最高限額抵押權為我國立法例所
    承認，並有民法第881 條之10之適用，至學說上所謂非純粹
    式之共同最高限額抵押權究是否為我國立法例所承認，實有
    所疑。
  (三)又觀諸土地登記規則第112 條以下有關抵押權之設定登記相
    關規定，可知以數抵押物設定共同抵押權時，應依法辦理共
    同擔保之公示登記。是以抵押權登記實務面觀之，共同最高
    限額抵押權之登記，亦必為共同擔保之登記，即共同擔保之
    抵押物登記謄本上必有共同擔保物之登載。經核卷附系爭最
    高限額抵押權之登記謄本，系爭房地各該建號、地號之系爭
    最高抵押權，係以同一遞件日期、同一字號登載，登記日期
    均為93年1 月29日，非僅最高限額同為1 億440 萬元，債務
    人則均為志品公司、存續期間亦同為自93年1 月19日至133
    年1 月18日，清償日期、利息、遲延利息、違約金欄亦均記
    載為依照各個契約約定，並載有共同擔保地號及共同擔保建
    號，依登記實務之經驗法則以觀，系爭最高限額抵押權非僅
    已載明為共同最高限額抵押權，亦可認定其所擔保之債權，
    非僅債務人相同、擔保債權範圍亦復屬相同，當可認定係擔
    保同一債權，揆諸上開四之(二)之說明，系爭共同最高限額抵
    押權乃學說上所稱之純粹式最高限額抵押權，其擔保範圍自
    同受登記之最高限額1 億440 萬元之限制。故被告基於系爭
    最高限額抵押權就系爭房地拍賣所得價金得優先受償之金額
    以1 億440 萬元為其上限。
  (四)被告執民法第881 條之8 、第881 條之16規定，認我國係採
    非純粹共同最高限額抵押權云云。然前者之規定，係因最高
    限額抵押權具一定獨立之經濟價值，且為因應金融資產證券
    化及債權管理之實務需求所定，與是否採行非純粹共同最高
    限額抵押權無涉。後者更係體現最高限額抵押權所擔保債權
    之範圍以最高限額為限之規定，更與是否肯認非純粹共同最
    高限額抵押權無涉。被告就此所辯，實不足採。
  (五)另共同抵押權於採取抵押權人自由選擇保障主義外，對兼顧
    物上保證人及後次序抵押權人之利益，已增列民法第875 條
    之1 至第875 條之4 規定，改採調整主義。於共同最高限額
    抵押權因具有擔保不特定債權之特性，為免法律關係之複雜
    化，遂於民法增設第881 條之10規定，為同一債權擔保之共
    同最高限額抵押權，其中一不動產發生確定事由時，各最高
    限額抵押權所擔保之原債權均歸於確定，是各共同最高限額
    抵押權已回復其普通抵押權之性質，民法第875 條之1 至第
    875 條之4 規定固有準用之餘地。惟學者就非純粹式之共同
    最高限額抵押權是否亦準用民法第875 條之1 至第875 條之
    4 規定，則持保留態度，是被告援引民法第875 條之1 至第
    875 條之4 規定，推論我國立法例承認所謂非純粹共同最高
    限額抵押權，亦嫌率斷，而不足採。
五、綜上所述，被告之系爭第一順位最高限額抵押權，於所擔保
    之原債權確定時，得由全部之共同抵押標的物優先受償之範
    圍，應以最高限額1 億440 萬元為限。經查：
  (一)按債權人或債務人對於分配表所載各債權人之債權或分配金
    額有不同意者，應於分配期日一日前，向執行法院提出書狀
    ，聲明異議；執行法院對於前條之異議認為正當，而到場之
    債務人及有利害關係之他債權人不為反對之陳述或同意者，
    應即更正分配表而為分配；依前條第一項更正之分配表，應
    送達於未到場之債務人及有利害關係之他債權人；有為反對
    陳述者，應通知聲明異議人；異議未終結者，為異議之債權
    人或債務人，得向執行法院對為反對陳述之債權人或債務人
    提起分配表異議之訴；聲明異議人未於分配期日起10日內向
    執行法院為起訴之證明者，視為撤回其異議之聲明；於第40
    條之1 有反對陳述之情形，自聲明異議人受通知之日起算，
    強制執行法第39條、第40條第1 項、第40條之1 、第41條第
    1項前段、第3項前段、第4項分別定有明文。
  (二)次按為同一債權之擔保，於數不動產上設定抵押權者，未限
    定各個不動產所負擔之金額時，依各抵押物價值之比例計算
    各抵押物對債權分擔之金額；為同一債權之擔保，於數不動
    產上設定抵押權者，在抵押物全部或部分同時拍賣，而其賣
    得價金超過所擔保之債權額時，經拍賣之各抵押物對債權分
    擔金額之計算，準用前條之規定，民法第875 條之2 第1 項
    第1 款、第875 條之3 分別定有明文。上開規定亦為共同最
    高限額抵押權所準用，觀諸民法第881 條之17規定至明。
  (三)系爭房地經志品公司之債權人長榮公司聲請強制執行，本院
    執行處於99年8 月25日作成系爭分配表，其中表2 次序50及
    表3 次序50分別記載被告分配金額為4,305 萬5,418 元、8,
    436 萬3,474 元，表2 次序51及表3 次序51原告受分配金額
    則均為0 ，為兩造不爭執之事實，已如上三之(三)前段所述，
    則被告受償總金額共計1 億2,741 萬8,892 元（00000000+0
    0000000=000000000 ），已逾系爭最高限額抵押權之最高限
    額。而原告既已於99年8 月31日，以系爭分配表所列被告之
    分配金額逾系爭最高限額抵押權1 億440 萬元上限為由，具
    狀聲明異議，被告於99年10月15日則提出分配表聲明異議狀
    ，為反對之陳述，亦如上三之(三)後段所述，經本院執行處於
    99年12月6 日轉知原告，原告於99年12月8 日收受該通知，
    有送達證書附於系爭執行事件卷內，並經本院調卷核閱無訛
    ，原告於受通知10日內之99年12月16日即提起本件訴訟，並
    向本院執行處為起訴之證明，揆諸上開五之(一)所述之強制執
    行法相關規定，原告所為之異議並未終結，且原告據以提出
    之分配表異議之訴為合法。而原告主張應將系爭分配表表2
    、表3 次序50、51之受分配金額更正為表2 次序50及表3 次
    序50分別更正被告分配金額為3,526 萬3,137 元、6,913 萬
    6,863 元；表2 次序51及表3 次序51則分別更正為原告分配
    金額為779 萬2,281 元、1,522 萬6,611 元，經核算與上開
    五之(二)所述之民法第881 條之17準用第875 條之3 、第875
    條之2 第1 項第1 款規定相符，是原告提起分配異議之訴，
    將系爭分配表予以更正如上所述，為有理由，應予准許。
六、本件事實已臻明確，兩造其餘攻擊防禦方法及證據經予審酌
    ，於訴訟判決結果不生影響，爰不再逐一論述。
七、據上論結，本件原告之訴為有理由，依民事訴訟法第78條判
    決如主文。
中    華    民    國  100     年    3     月    1     日
                  民事第二庭法  官  方彬彬
以上正本證明與原本無異。
如對本判決上訴，應於判決送達後20日內向本院提出上訴狀；若
委任律師提起上訴者，應一併繳納上訴審裁判費，否則本院得不
命補正逕行駁回上訴。
中    華    民    國  100     年    3     月    1     日
                            書記官  于耀文
附表
 ┌──┬─────────────────────┬──────┬────────┬──────┬────────┐
 │編號│          土    地    坐    落            │   地  目   │面積（平方公尺）│  權利範圍  │    備    註    │
 ├──┼─────────────────────┼──────┼────────┼──────┼────────┤
 │  1 │      臺北市○○○○段4 小段14地號        │     建     │    4,780.12    │1972/100000 │即本院97年度執字│
 │    ├───┬────────┬────────┼──────┼────────┼──────┤第7238號強制執行│
 │    │建  號│ 基  地  坐  落 │ 建  物  門  牌 │建築式樣主要│ 樓  層  面  積 │  權利範圍  │事件分配表表2 之│
 │    │      │                │                │建築材料    │  （平方公尺）  │            │拍賣標的        │
 │    ├───┼────────┼────────┼──────┼────────┼──────┤                │
 │    │ 2625 │臺北市內湖區西湖│臺北市內湖區瑞光│鋼筋混凝土造│ 第8 層：265.91 │    全部    │                │
 │    │      │段4 小段14地號  │路302 號8 樓之1 │            │ 合  計：265.91 │            │                │
 │    ├───┴────────┴────────┴──────┴────────┴──────┤                │
 │    │含共同使用部分：2642、2646（含停車位編號163～165、82～84）建號                          │                │
 ├──┼─────────────────────┬──────┬────────┬──────┼────────┤
 │  2 │          土    地    坐    落            │   地  目   │面積（平方公尺）│  權利範圍  │即本院97年度執字│
 │    ├─────────────────────┼──────┼────────┼──────┤第7238號強制執行│
 │    │      臺北市○○○○段4 小段14地號        │     建     │    4,780.12    │3950/100000 │事件分配表表3 之│
 │    ├───┬────────┬────────┼──────┼────────┼──────┤拍賣標的        │
 │    │建  號│ 基  地  坐  落 │ 建  物  門  牌 │建築式樣主要│ 樓  層  面  積 │  權利範圍  │                │
 │    │      │                │                │建築材料    │ （ 平方公尺）  │            │                │
 │    ├───┼────────┼────────┼──────┼────────┼──────┤                │
 │    │ 2626 │臺北市內湖區西湖│臺北市內湖區瑞光│鋼筋混凝土造│ 第8 層：547.91 │    全部    │                │
 │    │      │段4 小段14地號  │路302 號8 樓之2 │            │ 合  計：547.91 │            │                │
 │    ├───┴────────┴────────┴──────┴────────┴──────┤                │
 │    │含共同使用部分：2642、2646（含停車位編號119、123～127、154～158）建號                   │                │
 └──┴────────────────────────────────────────────┴────────┘